---
title: "Opérations attributaires et géométriques"
subtitle: "Cartographier avec R <br> Master Quantifier en Sciences Sociales"
author: "J. Migozzi"
institute: "Ecole Normale Supérieure"
date: "21/01/2021"
output:
  xaringan::moon_reader:
    #yolo: true
    # css: [default, metropolis, metropolis-fonts]
    # css: ["default", "default-fonts", "hygge"]
    css: example.css
    lib_dir: libs
    nature:
      highlightStyle: github
      highlightLines: true
      countIncrementalSlides: false
      slideNumberFormat: "%current%/%total%"           # 12/42
editor_options: 
  chunk_output_type: console
---
class: inverse, center, middle

# Retours

```{r setup, include=FALSE}
  library(knitr)

# knitr::opts_chunk$set(fig.path="c://Users/jmigozzi/Dropbox/ENS/Cours/FormationR/MappingwithR/img/")
# setwd("C:/Users/jmigozzi/Dropbox/ENS/Cours/FormationR/MappingwithR/")
# options(htmltools.dir.version = FALSE)
# knitr::opts_chunk$set(fig.retina=2)
#knitr::opts_chunk$set(cache = F)
# 

# library(Cairo)
# library(cairoDevice)
# load("my_work_space.RData")
library(tidyverse)
library(kableExtra)
library(sf)
library(spData)
library(tmap)
library(cartography)
library(viridis)
library(ggthemes)
library(hrbrthemes)
library(tmap)
idf_sf <- st_read(dsn = "data/idf_data/parispc_com.shp", 
                  stringsAsFactors = F)

```


---
class: inverse, center, middle

# Manipuler des données spatiales

### Opérations attributaires


---
### Sélection et agrégation

- On utilise les fonctions de base pour manipuler les unités spatiales : rename, filter, mutate, select...

- Agrégation : géométrie agrégée selon modalités des variables 


.left-code[
```{r plot-label1, eval=FALSE, warning=F, message = F}
dpt <- idf_sf %>% 
  group_by(NOM_DEPT) %>%
  summarise(POP = sum(POPULATION*1000)) 

plot(dpt)
```
]

.right-plot[
```{r plot-label1-out, ref.label="plot-label1", echo=FALSE, message = F, warning=F, out.width="100%", out.height="40%", fig.align="center"}
```
]

---
### Agrégation

```{r}
head(dpt)
```

---
### Jointure

De nouveau, les verbes du tidyverse : left_join, inner_join etc.

```{r}

head(dpt)
```

---
### Exercice

Proposez une visualisation rapide du pourcentage de cadres en IDF en 2007.

---
class: inverse, center, middle

# Manipuler des données spatiales

### Opérations géométriques

---
### R est un petit SIG

On peut réaliser la quasi totalité des opérations attendues d'un SIG : 

- calcul de surfaces : st_area()
- 


---
### Les jointures spatiales

- On en distingue deux grands types de jointures : 
  - Les jointures par attribut : On utilise un champ commun (un identifiant) aux deux tables.
  - Les jointures par localisation / jointures spatiales : les entités sont associées selon leurs relations géométriques

- La jointure se base donc sur la position des unités spatiales.

- Les unités de la couche cible récupère les données attributaires de la couche de départ selon leur intersection.


```{r}
u <- st_join(idf_sf, movies_paris)
```


---
## Les coordonnées géographiques ou *Coordinate Reference System*

- La terre est ronde. On la modélise comme une sphère, soit un objet en 3 dimensions, pour créer un système géodésique qui sert de cadre de réference pour exprimer une localisation selon des coordonnées.

--

- On utilise deux valeurs pour localiser un point à partir d'une sphère : 
  - la **longitude** positionne d'est en ouest (x); 
  - la **latitude** positionne du nord au Sud (y). 
  - Longitude et latitude sont les coordonnées géographiques d'un point.
  - Attention : les distances ne sont pas mesurées en mètre !
  
---
## Les coordonnées géographiques ou *Coordinate Reference System*

- Une carte est un objet en deux dimensions. Il faut donc passer d'une sphère à une surface plane. 
  - On utilise une **projection**, c'est à dire une transition mathématique (voir cette [vidéo](https://www.youtube.com/watch?v=OUQe2a0FOnc&list=PL6-_uJ2qn-8knSkvNkxs5BJbJy5PgtchL&index=2)).
  - On projete donc la sphère, ou une portion, sur une surface plane, ce qui introduit une déformation des angles, des longueurs, des formes et des surfaces.

---
## Les coordonnées géographiques ou *Coordinate Reference System*

- Le choix d'un SRC ou *CRS* répond donc à une question de recherche, à un enjeu de visualisation : quel territoire est étudié/cartographié ? 

- Il faut donc choisir / vérifier le CRS lors de la collecte de données spatiales

--

- Chaque système est référencé par un identifiant au sein d'un [large catalogue](https://spatialreference.org/ref/epsg/):

  - France : projection Lambert - RGF93 : EPSG:2154
  - Monde : WGS84 (utilisé par système gps) : EPSG:4326
  - Google Mercator : EPSG:3857

--

- Le choix d'un CRS adapté est essentiel pour calculer des distances, donc des densités ou des surfaces.


---
### Les jointures

---
### Les découpages



---
### Les calculs de zones-tampons




  
---
class: center, middle

# Merci !

Slides crées avec le package [**xaringan**](https://github.com/yihui/xaringan).


---
### Codes


.left-code[
```{r plot-labelZ, eval=FALSE, warning=F, message = F}
plot(cars)

```
]

.right-plot[
```{r plot-labelZ-out, ref.label="plot-label1", echo=FALSE, message = F, warning=F}
```
]



